【裁判字號】    99,訴,86
【裁判日期】    991209
【裁判案由】    公共危險
【裁判全文】
臺灣宜蘭地方法院刑事判決                99年度訴字第86號
公  訴  人  臺灣宜蘭地方法院檢察署檢察官
被      告  黃李興
選任辯護人  吳振東律師
上列被告因公共危險案件，經檢察官提起公訴（99年度偵字第42
3號），本院判決如下：
    主  文
黃李興放火燒燬現供人使用之住宅，未遂，累犯，處有期徒刑壹
年。
    事  實
一、黃李興曾因妨害性自主案件，經本院於民國93年6月4日以93
    年度少連訴字第6號判處有期徒刑2年，嗣經上訴台灣高等法
    院駁回上訴，復經上訴最高法院於93年11月11日判決駁回上
    訴確定，並於95年11月16日縮刑期滿執行完畢。
二、黃李興患有情感性精神病，平日居住在宜蘭縣宜蘭市○○路
    ○段21巷57號內，而該處為二層RC建物、三樓加蓋鐵皮屋之
    獨立建築物，為其繼父陳永禹所有而供其自身、胞妹黃瓊慧
    、母親林月美、繼父陳永禹等人居住使用，屬於現供人使用
    之住宅（下稱上開房屋）。黃李興於98年12月15日14時許，
    在上開房屋二樓房間內，因前日出手毆傷黃瓊慧，又接獲林
    月美電話告知伊已吞服過量安眠藥，交代其往後要找醫生把
    病治好等言語，情緒深受刺激，乃企圖自殺，且其時之精神
    狀況因病況不穩，致其辨識行為違法或依其辨識而行為之能
    力顯著降低，處於精神耗弱之狀態，惟仍能預見倘放火燒燬
    其房間內易燃物件，火勢可能延燒至整棟房屋，竟仍基於放
    火燒燬現供人使用住宅亦不違反其本意之不確定故意，先持
    不詳打火機（未扣案）點燃計算紙，又點燃木製衣櫥內之衣
    服，引火後該等起火點即迅速延燒，致其房間內天花板、北
    側牆壁、東側牆壁、書櫃有受燒碳化龜裂現象，床及電風扇
    則有受燒熱熔現象，南側衣櫥有受燒碳化龜裂燒失現象，衣
    櫥門有受燒碳化燒失掉落地面，衣櫥中間部分有受燒碳化燒
    失現象呈現Ｕ型燃燒痕跡，且火勢自其房間向外延燒至二樓
    書房、神明廳天花板有受燒碳化或龜裂現象，西北側二樓窗
    戶上方及二樓浴室外走道、二樓通往三樓通道及三樓鐵皮屋
    等處有煙燻積碳之現象。幸因當時在該址一樓之陳永禹友人
    楊禎杰即時發現而敲其房門，黃李興始開啟房門逃離現場，
    楊禎杰見火勢已無法自行撲滅即以電話報案，經宜蘭縣政府
    消防局宜蘭分隊前往灌救，始於上開房屋之結構體尚未達燬
    壞程度前撲滅火勢，未釀成災。
三、案經宜蘭縣政府警察局宜蘭分局報告台灣宜蘭地方法院檢察
    署檢察官偵查起訴。
    理  由
壹、程序事項：
一、按被告以外之人於審判外之言詞或書面陳述，除法律有規定
    者外，不得作為證據，刑事訴訟法第159條第1項固有明文。
    惟按被告以外之人於審判外之陳述，雖不符前四條之規定，
    而經當事人於審判程序同意作為證據，法院審酌該言詞陳述
    或書面陳述作成時之情況，認為適當者，亦得為證據。當事
    人、代理人或辯護人於法院調查證據時，知有第159條第1項
    不得為證據之情形，而未於言詞辯論終結前聲明異議者，視
    為有前項之同意，同法第159條之5亦有明文。被告及辯護人
    對於本判決下列所引用之傳聞供述證據之證據能力，於本院
    審理時均表示無意見而不予爭執，且迄至言詞辯論終結前亦
    未再聲明異議，本院審酌上開證據資料製作時之情況，尚無
    違法不當及證明力明顯過低之瑕疵之情形，爰依刑事訴訟法
    第159條之5規定，認均具有證據能力。
二、又本院下列所引用卷內之文書證據之證據能力部分，並無證
    據證明係公務員違背法定程序所取得，且當事人等於本院亦
    均未主張排除其證據能力，且迄本院言詞辯論終結前均未表
    示異議，本院審酌前揭文書證據並無顯不可信之情況與不得
    作為證據之情形，依刑事訴訟法第158條之4反面解釋及第15
    9條之4之規定，亦應認均有證據能力，合先敘明。
貳、實體事項：
一、被告黃李興於前揭時、地以打火機點燃點燃計算紙，又點燃
    木製衣櫥內之衣服，引火後致延燒其房間、二樓神明廳、書
    房等物件，並煙燻二樓至三樓通道、三樓鐵皮屋等處之事實
    ，業據被告黃李興於檢察官偵訊時坦承不諱（見偵卷第11頁
    以下），核與證人楊禎杰於警詢及檢察官偵訊時證稱：當時
    伊在一樓與林金發聊天，聞到燒焦味後前往二樓察看，燒焦
    味從黃李興房間傳出，有敲門告知開門，過一陣子黃李興才
    開門從裡面衝出來到樓下庭院，就見到被告房內從衣櫥附近
    起火冒煙，火勢很大，有試著以床墊滅火，但無法滅火，隨
    即下樓撥打一一九等語相符（見警卷第10頁以下、偵卷第6
    頁以下），並經宜蘭縣政府消防局鑑定屬實，而依該局之火
    災原因調查鑑定書略以：「（一）起火戶之研判：火流侷限
    於宜蘭縣宜蘭市○○路○段21巷57號。因此研判該址即為起
    火戶。（二）起火處之研判：現場外觀、一樓均無燃燒現象
    ，僅西北側二樓窗戶上方牆壁有煙燻積碳現象，顯示火煙應
    侷限於二樓。三樓鐵皮屋有煙燻積碳現象，三樓通往二樓通
    道有煙燻積碳現象以靠近二樓較為嚴重，顯示煙層由二樓往
    三樓蔓延。二樓陽台無燃燒現象，二樓浴室外走道有煙燻積
    碳現象以靠近上半部較為嚴重，二樓房間1、2均無燃燒現象
    ，書房天花板有受燒碳化現象以靠近西側較為嚴重，櫃子及
    黑板尚保持原貌原色，顯示火流由西往東，由上往下，研判
    此處均非起火處。二樓神明廳天花板有受燒碳化龜裂現象以
    靠近北側較為嚴重，神明廳神龕及櫃子尚保持原貌原色，顯
    示火流由北往南，由上往下，研判此處並非起火處。二樓房
    間3（按：即被告所在房間）天花板有受燒碳化龜裂現象以
    靠近南側較為嚴重，北側牆壁有受燒碳化現象以靠近上半部
    較為嚴重，東側牆壁及書櫃有受燒碳化現象以靠近上半部較
    嚴重，床及電風扇有受燒熱熔現象，南側衣櫥有受燒碳化龜
    裂燒失現象，衣櫥門有受燒碳化燒失掉落地面，南側衣櫥中
    間部分有受燒碳化燒失現象呈現U型燃燒痕跡，顯示火流由
    衣櫥中間部分往上延燒。故研判起火處應位於起火戶二樓房
    間3南側中間部分。（三）起火原因之研判：經現場勘查，
    起火處所並非炊事及敬神祭祖場所，研判因敬神祭祖活動或
    炊事不慎引起火災的可能性較小；起火處所附近並無發現可
    疑之遺留火種，且火災關係人陳永禹供述：『我沒抽煙的習
    慣，家裡沒有人有抽煙』，研判因遺留火種引起火災的可能
    性較小；起火處所位於起火戶二樓房間3，當時黃李興在房
    間內，一樓有屋主友人楊禎杰、林金發在現場，研判因外人
    入侵縱火引起火災的可能性較小；又起火處所附近並未發現
    電源銅線及使用電器設備，且無熔絲開關跳脫情形，故研判
    因電器因素引起火災的可能性似無。現場經勘查及參閱火災
    關係人談話筆錄，火災發生時，僅黃李興在起火戶二樓房間
    3 。且當時楊禎杰聞到燒焦味前往二樓房間3，敲門告知開
    門，過一陣子開門。且黃李興並無初期滅火動作，反而自行
    跑到一樓庭院。．．．。且經排除上述其他起火原因後，不
    排除明火點燃引起火災的可能性較大。」，此有該局99年1
    月8日檔案編號T09L15Q1之火災原因調查鑑定書（含火災原
    因調查鑑定書摘要、火災現場人員勘查簽到表、火災現場勘
    查紀錄及原因研判、火災出動觀察紀錄、火災現場平面圖及
    物品配置圖、火災現場照片資料，見警卷第13頁以下）一份
    在卷可稽，足證被告於檢察官偵訊時之自白與事證相符，堪
    信為真實。本案事證明確，被告之犯行洵堪認定，應依法論
    罪科刑。
二、至被告於本院審理時雖辯稱：當時點燃打火機時不知道自己
    在做什麼，也不知道自己有拿打火機點燃計算紙等行為，直
    到檢察官偵查庭時才知道事情這麼嚴重云云。辯護人為被告
    辯稱：被告因罹患精神疾病，於案發前一日無故將胞妹黃瓊
    慧毆打成傷，又接獲其母林月美電話告知已吞服過量安眠藥
    ，希望被告往後去找醫生把病治好等語，因而情緒深受刺激
    ，於服用抗躁鬱症藥物後，在藥效發作陷於無意識狀態下，
    持打火機點燃計算紙、點火燃燒衣櫥衣服，以發洩情緒，其
    行為時並無故意，且已因精神障礙不能辨識其行為違法及欠
    缺依其辨識而行為之能力，其行為應屬不罰云云。惟查：
  (一)按行為人對於構成犯罪之事實，預見其發生，而其發生並不
    違背其本意者，以故意論，刑法第13條第2項定有明文，此
    即所謂不確定故意。查被告係先以打火機點燃計算紙，又點
    燃衣櫥內衣服方式放火等情，已如前述；復參諸證人楊禎杰
    前揭證詞，被告於上開房屋二樓放火後，並未撲滅火勢，係
    於當時在一樓之楊禎杰聞到燒焦味後敲其房門，被告始開門
    衝出後直奔樓下庭院，楊禎杰見其房間內火勢已經頗大，雖
    試著以床墊滅火，仍無法滅火，才撥打電話報請消防局到場
    等情；及參酌前揭火災原因調查鑑定書所附現場照片顯示，
    被告點火之衣櫥為木製，其房間與神明廳之隔間板應屬木製
    ，天花板亦為木製，與被告所引燃之物件，同屬易燃材質無
    誤；則如任令火勢漫延，復未經他人及時發現而予以撲滅，
    衡情甚有繼續延燒整棟房屋致結構體喪失效用之危險。而觀
    諸被告於檢察官偵訊時即已自承：「（問：你點火燒計算紙
    及衣服時有無想過後果？），我有考慮到，但當時有輕生的
    念頭，我之前因為妨害性自主案件入監時我就有自殺的紀錄
    。」（見偵卷第13頁），且考量其自承教育程度為大學、研
    究所，智力並無不良情形，則其對於上開火勢可能延燒之情
    事應有預見。惟被告卻於放火後，留待其房間，經證人楊禎
    杰發現失火且敲擊其房門後開門衝出，眼見火勢已大卻仍自
    行逃跑，未幫忙撲滅火勢，且被告既係企圖自殺，其放火當
    係為求自焚，欲達其目的，自需房屋燃燒始能達成，是以，
    被告主觀上已預見其放火行為有可能發生上開房屋燒燬之結
    果，卻仍為放火行為，顯見若火勢延燒整棟房屋致結構體喪
    失效用亦不違反其之本意。據上，足認被告主觀上具有以上
    開方式放火燒燬現供人使用建築物之不確定故意甚明。辯護
    人前揭所辯，洵無可採。
  (二)次按行為時因精神障礙或其他心智缺陷，致不能辨識其行為
    違法或欠缺依其辨識而行為之能力者，不罰。行為時因前項
    之原因，致其辨識行為違法或依其辨識而行為之能力，顯著
    減低者，得減輕其刑，刑法第19條第1項、第2項分別定有明
    文。查被告經送請海天醫院進行精神鑑定結果認定：本案發
    生時被告應仍處於發病狀況，其對案發前、後之細節皆可以
    清楚描述，承認當時係在極度壓力下、基於本身自由意志而
    為衝動行為，故本院判斷被告於案發當時因情緒之病況不穩
    致衝動失控而犯案，其知覺、理會和判斷作用明顯較常人為
    低，而達精神耗弱程度等語，有海天醫院99年6月18日海基
    字第990059號函附精神鑑定報告書在卷可稽（見本院卷第33
    頁以下）；又經本院傳訊鑑定醫師李忠麟到院陳述：就伊判
    斷，心神喪失應該是對整個事件皆無法回憶陳述，而被告對
    於事件的前因後果都能詳細描述清楚，且主動陳述點火經過
    ，而其陳述內容與伊所知其他人描述的情形相當符合，故被
    告應該不是心神喪失，應屬精神耗弱，判斷能力比較差，但
    不是完全沒有判斷能力等語（見本院卷第112頁以下）；復
    觀諸被告前於檢察官偵訊時即得以明確陳述其放火方式，於
    本院審理時又供稱：打火機是從家裡拿的，火災發生時楊禎
    杰有敲我房門，過了很久才開門，因為不想出去，有輕生念
    頭，想說乾脆燒死算了等語（見本院卷第122頁），亦可徵
    被告對於本件案發經過自始至終，意識應屬清醒，並無被告
    所稱服藥後陷入無意識狀態之情。據上，被告於案發當時雖
    有精神耗弱之情形，其知覺、理會及判斷作用較常人為低，
    但應仍有相當能力辨識其放火行為違法且不得為該違法行為
    ，自應控制其行為，但因其該等能力已降低，而仍著手點燃
    計算紙及木製衣櫥內衣服後任其燃燒，致延燒上開現供人使
    用之住屋，則被告所為本件犯行自當仍具可責性，殆屬無疑
    。被告及辯護人雖辯解如前，惟與事證不符，自難採信。至
    證人林月美、陳永禹雖經被告聲請傳喚到庭證述本件案發前
    被告曾受如何之刺激、案發後被告表示不知其所犯行為等等
    情狀，惟該二人並非精神科專業醫師，自無從判斷被告犯案
    時之精神狀況，則渠等所言自不能據以為認定被告於犯案時
    精神狀態已達心神喪失之證據。從而，被告於本件行為時，
    因其精神病況不穩，其知覺、理會和判斷作用明顯較常人為
    低，致其辨識行為違法或依其辨識而行為之能力顯著減低，
    惟尚未達不能辨識其行為違法或欠缺依其辨識而行為之能力
    ，足堪認定。
三、論罪科刑
  (一)按刑法第173條第1項放火罪所稱之「燒燬」，係指燃燒燬損
    ，且燃燒之結果，致標的喪失效用而言，即必房屋構成之重
    要部分已燒燬，如僅房屋內之傢俱、物件燒燬，房屋本身尚
    未達喪失其效用之程度，即不能論以放火既遂（最高法院79
    年台上字第2747號、79年台上字第2656號、76年台上字第82
    30號、87年台上字第1719號判決參照）。又按刑法第173條
    第1項放火燒燬現有人使用之住宅罪，其直接被害法益，為
    一般社會之公共安全，雖同時侵害私人之財產法益，但仍以
    保護社會公安法益為重，況放火行為原含有毀損性質，而放
    火燒燬現供人使用之住宅罪，自係指供人居住房屋之整體而
    言，應包括墻垣及該住宅內所有設備、傢俱、日常生活上之
    一切用品。故一個放火行為，若同時燒燬住宅與該住宅內所
    有其他物品，無論該其他物品為他人或自己所有，與同時燒
    燬數犯罪客體者之情形不同，均不另成立刑法第175條第1項
    或第2項放火燒燬住宅以外他人或自己所有物罪（最高法院7
    9年台上字第1471號判例參照）。查被告被告放火處所，係
    位於宜蘭縣宜蘭市○○路○段21巷57號內，而該處為二層RC
    建物、三樓加蓋鐵皮屋之獨立建築物，為其繼父陳永禹所有
    而供其自身、胞妹黃瓊慧、母親林月美、繼父陳永禹等人居
    住使用，屬於現供人使用之住宅，此觀上開火災原因調查鑑
    定書所附之火災現場勘查紀錄及原因研判可明，是被告雖係
    在其房間內放火，但其放火時當明知上開房屋除供自己居住
    使用外，尚有他人居住使用，對上開房屋之居住使用者安全
    具有危險性，其竟仍明知而故犯，故其所放火之處所，應屬
    刑法第173條第1項之「現供人使用之住宅」甚明；又被告放
    火燃燒，致上開房屋受損情況已如前述，是該燃燒尚未致上
    開房屋之構成重要部分喪失主要效用，且所燒燬之屋內其他
    物件亦不另論罪。是核被告所為，係犯刑法第173條第1項、
    第3項之放火燒燬現供人使用之住宅未遂罪，並應依刑法第2
    5條第2項未遂犯規定，按既遂犯之刑減輕之。
  (二)又本院衡酌上開精神鑑定報告書、鑑定醫師李忠麟到庭之陳
    述及被告於檢察官偵訊及本案審理時之供述等各情，認被告
    於本件行為時，因其精神病況不穩，其知覺、理會和判斷作
    用明顯較常人為低，致其辨識行為違法或依其辨識而行為之
    能力顯著減低一節，業如前述，爰依刑法第19條第2項之規
    定減輕其刑，並依法遞減之。
  (三)按犯罪之情狀顯可憫恕，認科以最低度刑仍嫌過重者，得酌
    量減輕其刑，刑法第59條定有明文。考其立法理由：科刑時
    原即應依第57條規定審酌一切情狀，尤應注意該條各款所列
    事項，以為量刑標準，本條所謂「犯罪之情狀可憫恕」，自
    係指裁判者審酌第57條各款所列事項以及其他一切與犯罪有
    關之情狀之結果，認其犯罪足堪憫恕者而言，即必於審酌一
    切之犯罪情狀，在客觀上顯然足以引起一般同情，認為縱予
    宣告法定最低刑度猶嫌過重者，始有其適用（最高法院38年
    臺上字第16號、45年臺上字第1165號、51年臺上字第899號
    判例)。查被告本即患有情感性精神病，病程至少有三年，
    多年來症狀呈陣發性發作，於本案發生前一年，因休學後生
    活安排之壓力、家庭互動之影響以及藥物的不規則皆不利於
    其病情，導致案發前又一次發病，於本案發生時仍處於發病
    狀況，此情為前揭精神鑑定報告書所載明；又被告於犯案之
    前日曾出手毆傷胞妹黃瓊慧，又接獲其母林月美電話告知伊
    已吞服過量安眠藥，交代其往後要找醫生把病治好等語，此
    業據證人林月美、陳永禹證述在卷（見本院卷第85頁以下）
    ，其情緒深受刺激下，一時失慮，在自己房間內放火企圖自
    殺，致罹重典，且衡酌其犯罪情節，對於放火燒燬現供人使
    用之住宅，屬不確定故意，惡性程度較低，本院認如處以法
    定最低刑，在客觀上顯然足以引起一般同情，與憲法明文規
    定「比例原則」或刑法「罪刑相當原則」有違，不無情輕法
    重，堪以憫恕情形，爰依刑法第59條之規定減輕其刑，並依
    法遞減之。
  (四)另查被告前曾因妨害性自主案件，經本院於民國93年6月4日
    以93年度少連訴字第6號判處有期徒刑2年，嗣經上訴台灣高
    等法院駁回上訴，復經上訴最高法院於93年11月11日判決駁
    回上訴確定，並於95年11月16日縮刑期滿執行完畢，有台灣
    高等法院被告前案紀錄表在卷可稽，堪認屬實。被告於上開
    有期徒刑執行完畢後，5年內故意再犯本件，核屬累犯，爰
    依刑法第47條第1項規定加重其刑，並依法先加後遞減之。
  (五)爰審酌被告犯罪時之精神狀況、放火情節及手段、所生損害
    、對於公共安全之影響、生活狀況、智識程度、屋主陳永禹
    已表示不願追究被告責任及犯後態度等一切情狀，量處如主
    文所示之刑。
  (六)至被告放火所用之打火機，並未扣案，被告又否認為其所有
    之物，亦無證據顯示為被告所有之物，自無從予以沒收，併
    予敘明。
  (七)末按刑法第87條第2項規定：「有第19條第2項及第20條之原
    因，其情狀足認有再犯或有危害公共安全之虞時，於刑之執
    行完畢或赦免後，令入相當處所，施以監護。但必要時，得
    於刑之執行前為之。再按保安處分係對受處分人將來之危險
    性所為拘束其身體、自由等之處置，以達教化與治療之目的
    ，為刑罰之補充制度。本諸法治國家保障人權之原理及刑法
    之保護作用，其法律規定之內容，應受比例原則之規範，使
    保安處分之宣告，與行為人所為行為之嚴重性、行為人所表
    現之危險性及對於行為人未來行為之期待性相當（大法官會
    議解釋釋字第471號意旨參照）。查被告於行為時患有情感
    性精神病，案發後經本院囑託海天醫院鑑定被告之精神狀態
    結論認為：被告行為時應處於精神耗弱之狀態，惟目前已接
    受精神科治療，其藥物治療對精神症狀有一定之療效，且其
    於症狀穩定時仍可維持相當不錯之日常生活功能，但對於環
    境壓力，尤其人際互動顯得忍受度較差，故為防止此類事件
    再次發生，認為應於合適環境中積極接受中長期之精神治療
    等語，有前揭精神鑑定報告書在卷可稽；又據鑑定醫師李忠
    麟於本院審理時陳稱：以被告之情況而言，已發作過數次，
    所以未來再犯可能很高，如控制不好可能會有攻擊行為，但
    如果一開始發病就趕快就醫，即可控制，且由家人照顧會比
    長期住院或監禁較能降低再犯或攻擊行為可能性等語（見本
    院卷第117頁）；再參諸被告所處之家庭環境，據被告之母
    林月美陳稱現由伊全心照料看顧被告，被告之繼父陳永禹亦
    已請長假在家照顧被告，並定期帶被告至醫院就診等語（見
    本院卷第124頁）。據此，堪認被告之情感性精神病現已獲
    緩解，且持續就醫診療中，而其所處家庭環境亦得以支持看
    護其持續就醫治療，應當可減低其再犯之可能或危害公共安
    全之危險性，此外，被告自案發迄今亦未再有犯罪之情形，
    有台灣高等法院被告前案紀錄表附卷可考，是本院認是被告
    應尚無需依刑法第87條第2項之規定，令入相當處所，施以
    監護之必要。公訴人建請對被告施以監護，理由尚嫌不足，
    末此敘明。
據上論斷，應依刑事訴訟法第299條第1項前段，刑法第173條第1
項、第3項、第19條第2項、第25條第2項、第47條第1項、第59條
，判決如主文。
本案經檢察官陳錦雯到庭執行職務。
中    華    民    國    99    年    12    月    9     日
                  刑事第四庭審判長法  官  林楨森
                                  法  官  辜漢忠
                                  法  官  陳雪玉
以上正本證明與原本無異。
如不服本判決應於收受送達後十日內向本院提出上訴書狀，並應
敘述具體理由；其未敘述上述理由者，應於上訴期間屆滿後二十
日內向本院補提理由書(均須按他造當事人之人數附繕本)「切勿
逕送上級法院」。
                                  書記官  陳建宇
中    華    民    國    99    年    12    月    9     日
附錄本案論罪科刑法條：
中華民國刑法第173條
（放火或失火燒燬現住建築物及交通工具罪）
放火燒燬現供人使用之住宅或現有人所在之建築物、礦坑、火車
、電車或其他供水、陸、空公眾運輸之舟、車、航空機者，處無
期徒刑或7年以上有期徒刑。
失火燒燬前項之物者，處1年以下有期徒刑、拘役或5百元以下罰
金。
第1項之未遂犯罰之。
預備犯第1項之罪者，處1年以下有期徒刑、拘役或3百元以下罰
金。

司法院資訊處製作；財團法人民間司法改革基金會備份。
